臺灣高等法院刑事判決　　　　　　　　　　　　　九十一年度上易字第二七九九號
　　上　訴　人　臺灣宜蘭地方法院檢察署檢察官
　　被　　　告　戊○○　男　四.
右上訴人因被告妨害自由案件，不服臺灣宜蘭地方法院九十一年度訴字第一三七號，
中華民國九十一年八月二十三日第一審判決 (起訴案號：臺灣宜蘭地方法院檢察署九
十一年度偵字第三一七號、五二六號、七五四號)提起上訴，本院判決如左：
    主  文
上訴駁回。
    理  由
一、本案經本院審理結果，認第一審判決對被告戊○○為無罪之諭知，核無不當，應
    予維持，並引用附件第一審判決書理由欄貳、無罪部分記載之證據及理由。
二、檢察官上訴意旨以：被告拆卸丁○○所有車號Ｕ３－７４７２號自小客車之前後
    車牌，並留內容為「小子：別以為我是盤子（呆子之意），我絕不會輕易放過你
    ，不信試著看」，署名「義」之字條於該車前擋風玻璃上，以此脅迫之方式逼使
    丁○○出面與其會談事情。按汽車已領有號牌而未懸掛者，應處汽車所有人罰鍰
    ，禁止其行駛，並吊銷其牌照。亦即無車牌者為避免警察舉發，衡情必不敢駕車
    行駛，被告所為，客觀上已妨害汽車所有人使用車輛使用之權利；而依被告所留
    字條觀之，亦已達於使人心生畏懼之程度，被告以脅迫之方式妨害丁○○使用車
    輛之權利，應堪認定，原審為無罪之諭知，即有違誤。
三、按刑法第三百零四條所謂以強暴、脅迫使人行無義務之事或妨害人行使權利，係
    指以現實的加害相要脅，迫使人行具體的無義務之事或妨害人具體的權利行使而
    言；上開現實之強、脅行為，雖不以對特定人或本人實施為必要，然必已達於強
    暴、脅迫之程度始足當之。查被告坦承於九十一年三月五日上午凌晨零時三十分
    許，以扳手拆卸丁○○所有之前開汽車車牌，並於汽車之擋風玻璃上留下前述內
    容之字條之事實。而汽車已領有號牌而未懸掛者，應處汽車所有人罰鍰，禁止其
    行駛，並吊銷其牌照，亦為道路交通管理處罰條例第十三條所明定。亦即一般無
    號牌之汽車所有人或使用人，為避免警察舉發並受前述處罰，多不敢駕車行駛，
    被告任意取走丁○○之汽車號牌，在客觀上雖已妨害丁○○使用車輛使用之權利
    ；然被告拆卸前述車牌，係因不滿丁○○欠錢不還，屢請丁○○出面解決未果，
    始趁丁○○不注意之際拆卸，並挾留上開字條，促丁○○出面處理等情，已經被
    告供述在卷，與丁○○所述與被告確有金錢糾紛等語，並無不符。其次，丁○○
    於九十一年三月五日上午發現車牌喪失後即於當日報警，警察依上開字條，於同
    日請被告到案說明後，丁○○即提出竊盜告訴，此觀丁○○及被告之警詢筆錄即
    明。亦即丁○○於發現車牌喪失後即時報警，依字條之記載知悉係被告所為後，
    並提出竊盜告訴，於主觀上是否因被告之拆卸車牌及上開字條而心生畏懼，已非
    無疑。況丁○○確有欠錢未還情形，依被告所述，被告與丁○○且係認識之好友
    ，則上開字條於丁○○言，可謂一目了然，被告拆卸車牌並挾留字條於汽車擋風
    玻璃之行為，應是氣憤丁○○不出面處理債務，欲促使丁○○面對之較為激烈行
    為，不僅主觀上並無恐嚇之犯意，客觀上亦未達於現實之強暴、脅迫之危害、要
    挾程度。原審以不能證明被告犯罪，諭知被告無罪，並無不當。檢察官以前開情
    詞上訴，指摘原審判決不當，為無理由，應予駁回。
三、被告經合法傳喚，無正當理由不到庭，爰不待其陳述逕行判決。
據上論結，應依刑事訴訟法第三百七十三條、第三百六十八條、第三百七十一條，判
決如主文。
本案經檢察官鍾鳳玲到庭執行職務。
中    華    民    國    九十二    年      一        月      十四        日
                                    審判長法  官  吳  啟  民
                                          法  官  施  俊  堯
                                          法  官  林  瑞  斌
右正本證明與原本無異。
不得上訴。
                                          書記官  丁  淑  蘭
中    華    民    國    九十二    年      一        月      十四        日
附件﹕
臺灣宜蘭地方法院刑事判決                          九十一年度訴字第一三七號
    公  訴  人  臺灣宜蘭地方法院檢察署檢察官
    被      告  丁○○  男  三十八歲（民國○○○年○月○○日生）
                        住宜蘭縣羅東鎮○○○路二八一巷十二號
                        身分證統一編號：Ｇ一二五六七七九號
                戊○○  男  四十七歲（民國○○○年○月○○日生）
                        住宜蘭縣羅東鎮○○路○段一三五巷八弄十號
       身分證統一編號：Ｇ一一四五二二號
右列被告等因偽造文書案件，經檢察官提起公訴（九十一年度偵字第三一七號、五二
六號、七五四號），本院判決如左：
    主  文
丁○○共同連續行使偽造私文書，足以生損害於他人，處有期徒刑陸月，如易科罰金
以參佰元折算壹日。偽造「丙○○」、「林添財」印章各壹枚及附表一、二、三所示
之偽造之署名、指印與印文均沒收。
戊○○共同偽造私文書，足以生損害於他人，處有期徒刑貳月，如易科罰金以參佰元
折算壹日。偽造「丙○○」、「林添財」印章各壹枚及附表一所示之偽造署名、指印
與印文均沒收。
戊○○其餘被訴強制罪部分，無罪。
    事  實
一、丁○○基於意圖為自己不法所有之概括犯意，於民國九十年十月間，在宜蘭縣羅
    東鎮友人住處，與有共同偽造私文書犯意聯絡之戊○○，持二人於宜蘭縣羅東鎮
    某不詳刻印店偽刻之「丙○○」、「林添財」之印章各一枚，由丁○○冒用丙○○名義，任合約書之「甲方」、戊○○冒用林添財名義任合約書之見證人，而分
    別於附表一所示之合約書上，接續偽造丙○○、林添財之署名、指印、並偽蓋印
    文，而共同偽造丁○○取得丙○○位於宜蘭縣大同鄉崙埤村地號三一、一二、一
    三等土地上之檳榔樹、果之採收權等不實內容，屬私文書性質之「丁○○、丙○○九十年七月二十日之合約書」，而足以生損害於丙○○與林添財。丁○○旋基
    於自己犯罪之意思，於同年十一月八日，將上揭偽造之合約書，持向乙○○、甲○○夫婦二人行使，佯稱已取得如合約書上所載之地號土地上之檳榔樹果採收權
    ，並願以新台幣（下同）十萬元之價格，將前開採收權轉讓出去，使乙○○、甲○○陷於錯誤而買受該權利，並因此交付十萬元予丁○○，丁○○則另出具自己
    具名之不實切結書以取信乙○○夫婦。
二、丁○○自己復再基於同前偽造文書與詐欺取財之概括犯意，冒用己○○之名義，
    分別接續偽造附表二、三所示之己○○之署名與指印於表示己○○出售宜蘭縣大
    同鄉○○村○○○段一０一地號土地、同縣大同鄉○○村○○段一０二一、一０
    二二地號土地上檳榔樹果之採收權等不實內容之合約書上，偽造己○○之合約書
    二份，已足生損害於己○○。嗣丁○○持前述偽造己○○之合約書連同自己出具
    之不實切結書一紙，提出向乙○○、甲○○夫婦行使，訛稱已幫渠取得己○○就
    附表二、三合約書所示土地之檳榔採收權並願意以十萬元之價格轉讓，使乙○○
    、甲○○陷於錯誤，而於上述偽造之己○○合約書上簽名並先交付八萬元予丁○○，嗣乙○○派人至附表一、二、三所示合約書上所載之地號土地上工作時，才
    發現地號、地主均與合約書所載不符，始知受騙。
    理  由
壹、有罪部分
一、認定右揭犯罪事實所憑之證據：
（一）右揭事實，業據被告丁○○坦承不諱，核與告訴人乙○○、甲○○指訴被告丁○○以偽造文書方式詐欺金錢等情大致相符，並有如附表一、二、三所示之偽
      造之合約書附卷足參，足信被告丁○○前述自白真實可採。
（二）訊據被告戊○○固不否認有依被告丁○○之請求，於附表一所示之合約書編號
      二、四、五部分偽造林添財之署名、指印、印文等情，惟矢口否認有何偽造私
      文書之犯行，辯稱：伊並不知道這樣是犯法的，是被告丁○○說簽個名字沒什
      麼關係，所以丁○○要伊簽林添財的名字伊就照簽，但不知道丁○○要拿該合
      約書作何用云云。惟查：被告戊○○與被告丁○○一同於宜蘭縣羅東鎮某不詳
      刻印店偽刻「林添財」、「丙○○」之印章、並依被告丁○○之指示於附表一
      所示之合約書上偽造林添財署名、指印，並偽蓋印文等情，已據被告丁○○於
      本院審理時供承在卷，亦有包括被告戊○○所偽造之林添財署名、指印、印文
      之之合約書存卷可憑。再者，被告戊○○亦自承明知所簽寫係他人姓名，且於
      附表一所示合約書簽寫「林添財」之他人署名時，附表一之合約書上已有合約
      書之字樣及合約條款，並非空白文件，已見被告戊○○於簽寫「林添財」之署
      押並蓋用印文時，對於所簽寫他人姓名之文件係屬私人間之合約書或契約書應
      知之甚詳。參以，被告戊○○於上揭偽造之合約書上係任「見證人」即以表示
      有見證契約成立之意思，而與被告丁○○即有共同犯意聯絡及行為分擔，亦屬
      明確。從而，被告前述辯稱係應丁○○之要求而為，並不知是違法云云，顯不
      足採。是本件被告二人右述犯行明確，應依法論科。
二、論罪科刑部分：
（一）附表一、二、三所示之合約書，係屬私人間就私權事項之約定，為私文書。是
      被告丁○○偽造附表一、二、三所示之私文書，持向告訴人乙○○、甲○○行
      騙，分別詐得十萬元、八萬元等行為，係犯刑法第二百十六條、第二百十條之
      行使偽造私文書罪及同法第三百三十九條第一項之詐欺取財罪。被告戊○○應
      被告丁○○之要求，於附表一之合約書上偽造林添財署名、指印、並偽蓋印文
      等行為，係犯刑法二百十條之偽造私文書。而上述偽刻印章、偽造署押、偽蓋
      印文，均分為偽造私文書之階段行為，而偽造之低度行為則為行使之高度行為
      所吸收，均不另論罪。又被告丁○○分別於附表一、二、三之合約書偽造多枚
      他人署名、指印、偽蓋他人多枚印文；而被告戊○○就附表一所示之合約書偽
      造同一人數枚署名、指印與印文，就所偽造之單一文書言，係基於偽造私文書
      之單一犯意下所為之接續行為，而各屬單純一罪。又被告丁○○連續多次犯行
      使偽造私文書罪、詐欺取財罪，各時間緊接，所犯各構成要件相同，顯各基於
      概括犯意為之，均為連續犯，應各依法以一重之連續行使偽造私文書罪、連續
      詐欺取財罪論。被告丁○○所犯上揭二罪間有方法結果之牽連關係，為牽連犯
      ，應從一重之連續行使偽造私文書罪處斷。
（二）被告丁○○就偽造附表一之私文書與被告戊○○有共同犯意聯絡與行為分擔，
      均為共同正犯。又被告二人利用不知情之宜蘭縣羅東鎮某處不詳刻印店之刻印
      人員，偽刻「丙○○」、「林添財」之印章，亦為間接正犯。
（三）爰審酌被告二人犯罪之動機、目的、手段、被告丁○○以偽造私文書之方式詐
      取金錢、冒用他人名義造成他人損害及犯罪後坦承大部分犯行之犯後態度，被
      告丁○○尚未與告訴人乙○○夫婦達成和解並賠償損失等一切情狀，各量處如
      主文所示之刑，併均諭知易科罰金之折算標準。
三、沒收部分：
    偽刻丙○○、林添財印章各一枚，並無證據證明已經滅失，連同附表一、二、三
    所示之偽造署名、指印與印文，均應依刑法第二百十九條宣告沒收。另附表一、
    二、三所示之偽造之私文書共三份，業已提出向告訴人乙○○夫婦行使，已非屬
    被告丁○○所有，爰不宣告沒收。
四、併此敘明部分：
    被告丁○○雖亦曾因對告訴人乙○○犯詐欺取財罪，經台灣高等法院於九十一年
    七月十九日以九十一年度上易字第五九五號判處有期徒刑八月確定，惟該案被告
    丁○○之詐欺行為係於八十八年十一月間，距本案發生已有相當時日，且所施用
    之詐術亦非相同，而無證據足證被告丁○○就本案與前述案件係基於同一種類之
    犯意或動機下所生之概括犯意而為之犯行，是被告丁○○右揭犯行，並非與上揭
    九十一年上易字第五九五號判決之犯罪事實有裁判上一罪之關係，是本院就右揭
    事實，自得實質審理，併予敘明。
貳、無罪部分：
一、公訴意旨略以：被告戊○○於九十一年三月五日，因有事找丁○○未果，認丁○○有意躲避，乃於三月五日凌晨零時三十分許，在宜蘭縣羅東鎮○○路二十三巷
    十三號前，將丁○○所有車號Ｕ３－７４７２號自小客車之前後車牌兩面取下，
    並留內容為「小子：別以為我是盤子（呆子之意），我絕不會輕易放過你，不信
    試著看」並署名「義」之字條於該車前擋風玻璃上，圖逼使丁○○出面與其會談
    事情，妨害丁○○行使權利。嗣經丁○○報警，戊○○乃交出該二面車牌。因認
    被告戊○○涉有刑法三百零四條之強制罪嫌。
二、按犯罪事實應依證據認定之，無證據不得推定其犯罪事實。又不能證明被告犯罪
    ，應諭知無罪判決。刑事訴訟法第一百五十四條、第三百零一條第一項定有明文
    。
三、再按刑法上所謂之強制罪係必須以強暴或脅迫方式，使人行無義務之事或妨害人
    行使權利，始足當之。被告戊○○雖自承有非基於不法所有意圖而拆卸他人車牌
    之行為，惟查汽車車牌，僅代表該輛汽車業經公路監理單位許可於道路上行駛，
    且公路監理單位為管理車輛之正確性所為之行政處分，此由道路交通安全規則第
    二章關於汽車牌照之規定亦可見一斑。故汽車車牌雖遭人取走，僅係影響主管機
    關或警察機關識別該輛汽車是否經公路監理單位許可於道路上行駛，但不影響車
    主關於車輛使用之權利，更未影響車牌所有人之其他權利之行使。是被告上揭拆
    卸車牌之行為，尚與公訴人所指訴之犯行有間。雖被告戊○○於本院審理時稱伊
    認為拆丁○○之車牌，丁○○即無法開車去他處，而必須出面處理雙方糾紛等語
    ，此僅被告戊○○主觀認為上揭所為可達到使丁○○出面處理糾紛之目的，惟客
    觀上被告戊○○既未妨害被告丁○○權利之行使，則自不得以被告戊○○前述自
    白，而為被告戊○○不利之認定。再者，被告戊○○所留下之有署名之上揭字條
    ，雖用詞並非和善，然亦未見有何恐嚇生命身體安全之具體詞句，而一般通念並
    未足使人心生畏懼，此外復查無其積極證據足認被告戊○○有何公訴人所指之犯
    行，是被告戊○○此部分罪嫌尚有未足，自應為無罪之諭知。
據上論斷，應依刑事訴訟法第二百九十九條第一項前段、第三百零一條第一項、刑法
第二十八條、第五十六條、第二百十六條、第二百十條、第三百三十九條第一項、第
五十五條後段、第四十一條第一項、第二百十九條、罰金罰鍰提高標準條例第一條前
段、第二條，判決如主文。
本案經檢察官張鳳清到庭執行職務。
中      華      民      國    九十一    年     八     月     二十三     日
                                      臺灣宜蘭地方法院刑事第二庭
                                          法  官  蔡  仁  昭
右正本證明與原本無異。
如不服本判決，應於判決送達後十日內，向本院提出上訴狀。（應附繕本）
                                          書記官  吳  慧  芳
中      華      民      國    九十一    年     八     月     二十六     日
附錄法條：
中華民國刑法第二百一十六條
 (行使偽造變造或登載不實之文書罪)
行使第二百十條至第二百十五條之文書者，依偽造、變造文書或登載不實事項或使登
載不實事項之規定處斷。
中華民國刑法第三百三十九條
 (普通詐欺罪)
意圖為自己或第三人不法之所有，以詐術使人將本人或第三人之物交付者，處五年以
下有期徒刑、拘役或科或併科一千元以下罰金。
以前項方法得財產上不法之利益或使第三人得之者，亦同。
前二項之未遂犯罰之。
附表一：（偽造丁○○向向丙○○取得宜蘭縣大同鄉崙埤村三一、一二、一三等三地
          號之檳榔採權等不實內容之九十年七月二十日合約書）
┌──┬────────┬────┬──────────────────┐
│編號│偽造之署名、印文│數量    │備註                                │
│    │與指印          │        │                                    │
├──┼────────┼────┼──────────────────┤
│一  │偽造丙○○署名  │二枚    │一枚於合約書首頁「立書人」欄、一枚於│
│    │                │        │於合約書末「甲方姓名」欄            │
├──┼────────┼────┼──────────────────┤
│二  │偽造林添財署名  │一枚    │合約書末之「見證人」欄一枚          │
├──┼────────┼────┼──────────────────┤
│三  │偽造丙○○印文  │四枚    │（包括騎縫處二枚）                  │
├──┼────────┼────┼──────────────────┤
│四  │偽造林添財印文  │五枚    │（包括騎縫處二枚）                  │
├──┼────────┼────┼──────────────────┤
│五  │偽造林添財指印  │一枚    │合約書末之「見證人」欄一枚          │
└──┴────────┴────┴──────────────────┘
附表二（偽造己○○關於出售位於宜蘭縣大同鄉○○村○○○段一０一地號土地上種
        植檳榔樹果等不實內容之合約書）
┌──┬────────┬────┬──────────────────┐
│編號│偽造之署名、印文│數量    │備註                                │
│    │與指印          │        │                                    │
├──┼────────┼────┼──────────────────┤
│一  │偽造己○○署名  │三枚    │一枚於合約書首頁「立書人」欄、一枚於│
│    │                │        │於合約書末「甲方姓名」欄、一枚於合約│
│    │                │        │書第三條款刪除部分                  │
├──┼────────┼────┼──────────────────┤
│二  │偽造己○○指印  │七枚    │除同右外，另包括騎縫處指印四枚      │
│    │                │        │                                    │
└──┴────────┴────┴──────────────────┘
附表三（偽造己○○關於出售位於宜蘭縣大同鄉○○村○○段一０二一、一０二二地
        號土地上之檳榔樹果等不實內容之合約書）
┌──┬────────┬────┬──────────────────┐
│編號│偽造之署名、印文│數量    │備註                                │
│    │與指印          │        │                                    │
├──┼────────┼────┼──────────────────┤
│一  │偽造己○○署名  │三枚    │一枚於合約書首頁「立書人」欄、一枚於│
│    │                │        │於合約書末「甲方姓名」欄、一枚於合約│
│    │                │        │書第三條款刪除部分                  │
├──┼────────┼────┼──────────────────┤
│二  │偽造己○○指印  │五枚    │除同右外，另包括騎縫處指印二枚      │
│    │                │        │                                    │
└──┴────────┴────┴──────────────────┘
